【裁判字號】    96,重上,53
【裁判日期】    970408
【裁判案由】    拆屋還地
【裁判全文】
臺灣高等法院高雄分院民事判決          96年度重上字第53號
上  訴  人  甲○○
訴訟代理人  張永昌律師
被上訴人    財團法人臺灣省屏東縣東港東隆宮
法定代理人  乙○○
訴訟代理人  鄧國璽律師
上列當事人間請求拆屋還地事件，上訴人對於民國96年6 月29日
臺灣屏東地方法院95年度重訴字第63號第一審判決提起上訴，本
院於97年3 月25日言詞辯論終結，判決如下：
    主      文
上訴駁回。
第二審訴訟費用由上訴人負擔。
原判決主文編號Ｂ部分面積應更正為九六七點六三平方公尺。
    事實及理由
一、被上訴人主張：伊所有坐落屏東縣新園鄉○○段800 、801
    、802 、803 、804 、805 、806 、870 （按：被上訴人起
    訴時尚主張包括鹽龍段873 地號土地在內，惟該873 地號土
    地業經屏東縣政府徵收，被上訴人嗣於本院審理中撤回此部
    分之訴）等地號共8 筆土地（下稱系爭土地），其中部分土
    地固曾因天然變遷成為湖澤或可通運之水道，惟已回復為陸
    地，上訴人無合法使用權源，竟於系爭土地內設置魚塭，並
    搭建有鐵皮屋，使用範圍即如原判決附圖一（下稱附圖一）
    所載編號A 、B 之魚塭（B 部分占用870 地號土地967.63平
    方公尺）、編號C 之鐵架蓋鐵皮建物（下稱系爭使用範圍）
    。伊於民國95年9 月12日催告上訴人應將系爭土地回復原狀
    ，詎上訴人竟置之不理，爰依民法第767 條、第179 條、第
    184 條、土地法第12條第2 項規定，訴請上訴人應將如附圖
    所載編號A 、B 部分之土地返還予伊；並應將如附圖所載編
    號C ，面積119.08平方公尺之地上物拆除，並將該部分土地
    返還予伊等情（嗣被上訴人於本院審理中，請求更正其訴之
    聲明為：(一)上訴人應將如附圖一所載編號C ，面積119.08平
    方公尺之地上物拆除，並將土地返還被上訴人。(二)上訴人應
    將如附圖一所載編號A ，土地面積13113.56平方公尺之魚塭
    拆除，並將土地返還被上訴人。(三)上訴人應將如附圖一所載
    編號B ，土地面積967.63平方公尺之魚塭拆除，並將土地返
    還被上訴人）。原審為被上訴人勝訴之判決。其答辯聲明：
    上訴駁回。
二、上訴人則以：被上訴人曾於60年間起訴請求伊返還系爭土地
    ，即如台灣高等法院台南分院60年度上字第2147號判決附圖
    （即如原判決附圖二）所載編號(1)至(6)範圍，業經最高法院
    以61年度台上字第1007號判決被上訴人敗訴確定，目前事實
    並未變更，被上訴人再行起訴，有違「一事不再理」原則。
    又系爭土地雖登記為被上訴人所有，惟自民國20年間即因自
    然變遷（水流沖刷塌沒）而形成河道，依土地法第12條第1
    項之規定，被上訴人之所有權已歸消滅，自不得本於所有人
    之地位請求伊返還。況伊自53年間即以取得所有權並地上權
    之意思，依民法第769 條、第770 條規定，取得系爭土地之
    所有權及地上權，且系爭土地因自然變遷而形成河道區域，
    是由伊以人工築堤圍成魚塭養殖水產物至今已40年，是系爭
    土地並非自然回復原狀，而是伊以人工方式回復，且如拆除
    現有魚塭土堤，仍可能與海相通等語，資為抗辯。其上訴聲
    明：(一)原判決廢棄。(二)被上訴人在第一審之訴及假執行之聲
    請均駁回。(三)第一、二審訴訟費用由被上訴人負擔。
三、兩造不爭執事項：(一)系爭土地現登記名義人為被上訴人。(二)
    上訴人占有使用系爭使用範圍。(三)被上訴人曾起訴請求上訴
    人剷除如原判決附圖二（下稱附圖二）所示編號(1)至(6)範圍
    部分土地地上物，及搬除水產物後交還該部分土地，經台灣
    高等法院台南分院60年度上字第2147號、最高法院61年度台
    上字第1007號判決被上訴人敗訴確定。
四、兩造所爭執之事項為：被上訴人可否基於所有權人地位，請
    求上訴人拆除如附圖一編號C 之地上物，並請求返還系爭使
    用範圍之土地？經查：
（一）按確定判決之既判力，不及於事實審言詞辯論終結後所發
      生之新事實（最高法院95年台上字第2629號判決意旨參照
      ）。查，台灣高等法院台南分院60年度上字第2147號訴訟
      中，被上訴人本於所有權請求上訴人遷讓交還如附圖二編
      號(1)至(6)範圍，法院係以該編號(1)至(6)範圍土地，確係因
      天然變遷，成為與海可通之河川地（如非上訴人方清雲、
      甲○○以人工築堤，即與海相通），現仍未浮復等情為由
      ，認上開土地已成為河川地，被上訴人之所有權已不復存
      在，而判決被上訴人敗訴確定在案（見原審卷(一)第49頁）
      。惟被上訴人於本件係主張如附圖一編號A 、B 之土地，
      於上開台灣高等法院台南分院判決時固為與海可通之河川
      地，然於本件起訴時已恢復為魚塭使用，並興建如附圖一
      編號C 之建物為原因事實，本於民法第767 條、土地法第
      12條第2 項等規定，訴請上訴人拆屋還地。是被上訴人基
      於前案事實審言詞辯論終結後之新事實（即系爭土地現已
      非與海相通之河川地，而係蓋有建物使用之狀態），提起
      本件訴訟，即難謂為前案確定判決既判力所及。上訴人主
      張本件應受台灣高等法院台南分院60年度上字第2147號、
      最高法院61年度台上字第1007號確定判決既判力之拘束，
      而有「一事不再理」原則之適用云云，容有誤會。
（二）次按「私有土地因天然變遷成為湖澤或可通運之水道時，
      其所有權視為消滅。前項土地回復原狀時經原所有權人證
      明為其原有者，仍回復其所有權，分別為土地法第12條第
      1 項、第2 項所明定。此種土地之回復原狀，由於自然或
      依法施以人工所致者，均許其回復所有權」（最高行政法
      院94年判字第33號判決意旨參照）。查，系爭使用範圍屬
      上訴人經營之魚塭，並建有如附圖一編號C 之鐵架蓋鐵皮
      房屋1 棟，且該屋基地為紅磚砌造，鋪有水泥，距離現有
      東港溪河道約440 公尺等情，為上訴人所不爭，復有現場
      照片及屏東縣東港地政事務所土地複丈成果圖在卷可稽，
      自堪信為真實。而原審法院及本院於勘驗時，現場已無如
      台灣高等法院台南分院判決書第4 頁所載：「迄仍有船隻
      沈沒之痕跡」之情形（見原審卷(一)第49頁），而毗鄰系爭
      使用範圍有種植椰子樹、並有數幢鐵皮建物等情，此有現
      場照片在卷可稽（見原審卷(一)第119 頁至第123 頁、第15
      1 頁、第156 頁），故縱使將系爭使用範圍之魚塭人工土
      堤拆除，系爭使用範圍仍未與現有東港溪河道相通，此觀
      上開照片中東港大橋橋墩下方之土地非屬現有東港溪之河
      道（見原審卷(一)第120 頁、第121 頁），甚為明瞭。上訴
      人雖辯稱：因為前幾年的大水災，魚塭會淹水，所以我們
      認為將魚塭打掉的話就會有可能會與海相通等語，並提出
      照片140 張為證（見原審卷(二)第180 頁至第249 頁）。然
      查，系爭土地之所以發生水災，無非係因系爭土地原屬地
      勢低窪之處，而上訴人又挖掘部分系爭土地砂土填作魚塭
      護岸（見原審卷(二)第199 頁照片），如遇驟雨或海水漲潮
      時發生排水不良所致，尚非屬經常性之情形，此從上訴人
      提出之照片即原審卷(二)第181 頁附記：「2004年1 月大雨
      及海漲潮過程」、同上卷第212 頁照片附記：「2005年6
      月份海棠颱風造成魚塭沖刷成河」等語自明。且據兩造提
      出之照片，系爭土地四周已有工廠、建物、椰子樹及相當
      之電力設備設施（見原審卷(一)第119 頁、原審卷(二)第181
      頁、第183 頁至第186 頁、第190 頁至第193 頁、第196
      頁、第198 頁至第199 頁、第201 頁至第204 頁、第206
      頁至第214 頁）。自應認系爭使用範圍發生水災乙節，僅
      係偶發，非屬終年常態性與海相通之水道，且系爭使用範
      圍距現有東港溪河道尚有440 公尺之遠，而鄰近地區已有
      不少建物房屋在使用，現有魚塭係由一排水溝職司於海水
      漲潮時海河水（因其外海與東港溪相通）流進，退潮時魚
      池放水之功能，為上訴人訴訟代理人於本院勘驗時陳明並
      經本院勘明屬實，有現場照片可憑（見本院卷第58、59、
      64～72頁），是縱使拆除現有魚塭土堤，尚不發生與海相
      通而成為河川地之虞。是揆諸前揭說明，縱於台灣高等法
      院台南分院60年度上字第2147號訴訟當時，系爭土地確係
      因天然變遷，成為與海可通之河川地，惟系爭土地現既係
      浮出水面之陸地，依土地法第12條第2 項之規定，無論係
      出於自然或依法施以人工所致，如經被上訴人（即原所有
      權人）證明系爭範圍之土地為其所有者，自應仍回復其所
      有權。而系爭土地現登記名義人為被上訴人乙節，為兩造
      所不爭，縱如上訴人抗辯系爭土地係伊以人工築堤圍成魚
      塭之方式回復而成，惟上訴人對系爭土地之所有權既已因
      回復原狀並經證明為其所有，而回復其所有權，是上訴人
      辯稱：系爭土地於數十年前係為河道，被上訴人所有權已
      歸消滅，現在系爭土地為其以人工築堤圍成魚塭之方式所
      得結果，被上訴人不得請求返還云云，要無足採。況被上
      訴人於原審請求返還之鹽龍段873 地號土地（嗣於本院審
      理中業已撤回），因經濟部水利署辦理東港溪新園堤防（
      東港大橋至進德大橋段）第一期防災減災工程（非都市土
      地）需用，業經屏東縣政府依法辦理徵收，並發給被上訴
      人補償費1826萬7,850 元在案，此有屏東縣政府96年8 月
      21日屏府地權字第09601695593 號函及徵收土地各項補償
      清冊影本1 份在卷可稽（見本院卷第60～63頁），足見行
      政機關亦認定被上訴人係系爭土地之所有權人，上訴人辯
      稱被上訴人並非系爭土地之所有權人云云，當非確論。
（三）上訴人又抗辯稱：伊自53年間即以取得所有權並地上權之
      意思，依民法第769 條、第770 條規定，取得系爭土地之
      所有權及地上權，被上訴人不得請求伊返還系爭土地云云
      。惟查：
  １、司法院大法官釋字第107 號解釋理由書載明：「查民法第
      769 條、第770 條，僅對於占有他人未登記之不動產者許
      其得請求登記為所有人，而關於已登記之不動產，則無相
      同之規定，足見已登記之不動產，不適用關於取得時效之
      規定」等語；又「以所有之意思，20年間和平繼續占有他
      人未登記之不動產者，得請求登記為所有人，參照民法第
      769 條規定，應以未登記之土地為限。如其土地已辦妥土
      地總登記，其所有權已有歸屬，不問其土地為公有或私有
      ，即不得再為取得時效之標的」（最高行政法院76年度判
      字第2231號判決意旨參照）。本件上訴人前於95年1 月16
      日向屏東縣東港地政事務所提出申請書主張其以所有之意
      思，和平公然繼續占有本件系爭土地及其他土地逾40年，
      申請辦理時效取得所有權登記，經該所駁回其申請，上訴
      人不服提起訴願，亦經屏東縣政府駁回，上訴人再提起行
      政訴訟，分別經高雄高等行政法院95年度訴字第00714 號
      判決及最高行政法院96年度裁字第03861 號裁定駁回其訴
      而確定在案，亦認定：「依系爭土地登記謄本所載，系爭
      土地（按包括本件土地及其他土地）皆為經土地總登記而
      來，於分割登記前所有權人分別為中華民國、屏東縣、被
      上訴人（按指本件被上訴人）所有及洪式龍等人共有之土
      地，均為已登記之不動產，而非他人未登記之不動產，顯
      非取得時效之標的」云云，有上開判決及裁定影本各1 件
      附卷可稽（見本院卷第125~136 頁），並為兩造所不爭執
      （見本院卷第141 頁），揆諸前揭說明，系爭土地自不得
      為所有權取得時效之標的。
  ２、次按「因時效而取得地上權登記請求權者，不過有此請求
      權而已，在未依法登記為地上權人以前，仍不得據以對抗
      土地所有人而認其並非無權占有」（最高法院92年度台上
      字第1867號判決意旨參照）。查，經原審法院函詢屏東縣
      東港地政事務所，依該地政事務所函覆資料所載，上訴人
      固分別於95年6 月29日、8 月21日、10月24日申請時效取
      得地上權，惟因應補正文件資料逾期未補，均遭駁回，上
      訴人迄今仍未依法登記為地上權人等情，有該地政事務所
      95年11月29日回函暨檢附駁回通知書可佐（見原審卷(三)第
      2 、34、44頁）。準此，上訴人所為申請既因未補正文件
      資料而經該地政事務所駁回，其後亦未再為申請，無異未
      為申請，是被上訴人雖於95年11月10日提起本訴（見原審
      卷(一)第2 頁收文章），然上訴人既非已為申請並經地政機
      關受理之情形，受訴法院自毋庸審究占有人是否具備時效
      取得地上權之要件。本件上訴人既尚未依法登記為地上權
      人，則依上開說明，上訴人自不得據以對抗被上訴人（土
      地所有人）而主張其非無權占有，是上訴人主張其已因時
      效而取得系爭土地之地上權，被上訴人不得請求伊返還系
      爭土地云云，亦非可採。
五、綜據上述，本件被上訴人本於所有權之法律關係，及依土地
    法第12條規定請求上訴人將附圖一所載編號C 面積119.08平
    方公尺之地上物拆除，並將編號A 面積13232.64平方公尺（
    含編號C 之面積）之土地及編號Ｂ面積967.63平方公尺之土
    地（此部分只占用870 地號土地）返還被上訴人，為有理由
    ，應予准許是則原審為上訴人敗訴之判決，於法並無並無違
    誤。上訴意旨指摘原判決不當，求予廢棄改判，為無理由，
    應予駁回其上訴。惟被上訴人於原審請求返還之鹽龍段873
    地號土地，業經屏東縣政府依法辦理徵收，並發給土地補償
    費，業如前述，被上訴人請求更正請求返還之編號Ｂ面積為
    967.63平方公尺，核無不合。至兩造其餘攻擊防禦之方法，
    核與本判決之基礎不生影響，自不予一一論述，附此敘明。
六、據上論結，本件上訴為無理由，依民事訴訟法第449 條第1
    項、第78條，判決如主文。
中    華    民    國    97    年    4     月    8     日
                            民事第一庭
                                審判長法官  黃金石
                                法      官  謝肅珍
                                法      官  林健彥
以上正本證明與原本無異。
如對本判決上訴，須於判決送達後20日內向本院提出上訴狀，其
未表明上訴理由者，應於上訴後20日內向本院提出上訴理由書（
均須按他造當事人之人數附繕本）。上訴時應提出委任律師或具
有律師資格之人之委任狀，並依附註條文規定辦理。
中    華    民    國    97    年    4     月    8     日
                                書  記  官  魏文常
附註：
民事訴訟法第466 條之1 ：
對於第二審判決上訴，上訴人應委任律師為訴訟代理人，但上訴
人或其法定代理人具有律師資格者，不在此限。
上訴人之配偶、三親等內之血親、二親等內之姻親，或上訴人為
法人、中央或地方機關時，其所屬專任人員具有律師資格並經法
院認適當者，亦得為第三審訴訟代理人。
第1 項但書及第2 項情形，應於提起上訴或委任時釋明之。


司法院資訊處製作；財團法人民間司法改革基金會備份。
